臺灣高等法院刑事判決　　　　　　　　　　　　九十一年度重上更(三)字第六七號
　　上　訴　人
　　即　被　告　甲○○
右上訴人因過失致死案件，不服臺灣宜蘭地方法院，八十四年度訴字第二一號，中華
民國八十四年五月二日第一審判決（起訴案號：台灣宜蘭地方法院檢察署八十三年度
偵字第二０一七號），提起上訴，經判決後，由最高法院第三次發回更審，本院判決
如左：
    主  文
原判決關於甲○○業務過失致人於死及執行刑部分均撤銷。
甲○○從事業務之人，因業務上之過失致人於死，處有期徒刑玖月。
    事  實
一、甲○○自民國（下同）八十三年二月間起，以每月新台幣三萬五千元之代價，受
    乙○○、趙祈旺（以上二人業經判刑確定）之聘用，擔任「上好三號」漁船船長
    ，在該船上負責駕駛、輪機及大陸漁工之管理、放行、安全維護事宜，並居間仲
    介大陸漁工為他人從事未經許可之工作（此部分已判決確定）。該船隻係趙祈旺
    於八十二年九月十八日，向原審法院民事執行處標購得「永欣二十一號」漁船後
    （該船於六十二年九月建造，總噸位三五五‧０八噸，淨噸位一六四‧三八噸）
    ，更改船名為「上好三號」，於同年十月間，由趙祈旺向基隆港務局蘇澳港分局
    申請施行特別檢查通過，經基隆港務局蘇澳港分局於十月十九日發給船舶檢查證
    書，核定之船員定額為二十人，船上應配置安全設備救生筏一隻、救生圈四個、
    救生索二條、救生衣二十件（每人一件）等設備。詎乙○○、趙祈旺於通過檢查
    後，未依規定向漁政主管機關即行政院農業委員會申請變更設計，並向航政主管
    機關申請重行檢查，即自行於「上好三號」漁船尾端甲板上，以鋼材、鐵皮等材
    料搭建可供一百名人員就寢之床位，改造完成後，將「上好三號」船駛至蘇澳外
    港南防堤內側水域拋錨，固定停泊於該處，同時由乙○○前往大陸，於八十二年
    十一月五日以「上好漁船船東」（即甲方）身分，與「中國浙江國際經濟技術合
    作公司洞頭分公司」代表洪求旭（即乙方，以下稱洞頭分公司）簽訂「聘用漁船
    員勞務合約」，約定由甲方向乙方聘用船員二百人，分期分批派出，第一批三十
    至四十人，派出時間為同年十一月底，第二批四十人，派出時間為八十三年二月
    下旬，嗣後各批派出之人數及時間，由甲方於一個月以前預先通知乙方，漁工每
    人每月工資為二百二十美元（其中漁工工資為一百三十美元發給漁工，另保險費
    十美元、管理費八十美元），每名船員聘用期限為一年。嗣洞頭分公司依約分別
    於同年十二月中旬派出第一批二十一人，於八十三年二月下旬派出第二批七十四
    人，均由大陸之洞頭分公司以不明之大陸船隻將大陸漁工載至公海，再由乙○○
    洽得不詳船名之台灣漁船將該大陸漁工載送非法進入台灣地區，將大陸漁工安置
    在停泊於蘇澳外港南防堤內側之「上好三號」漁船上，等候台灣漁船僱用（部分
    大陸漁工因暈船或作業不適應，於約期未滿時，即返回大陸）。嗣乙○○、趙祈
    旺在宜蘭縣蘇澳鎮○○路一一七號成立上好船員仲介服務處，多次居間介紹亟需
    船員出海作業之台灣漁船船東或船長僱用上開未經許可進入臺灣地區而安置在「
    上好三號」船上之大陸漁工，每名每月收費八千元至一萬二千元不等（視出海日
    數之多寡，即在「上好三號」上食宿日數之多寡而有不同），並由乙○○之妻張
    黃秀卿（業經判決確定）在該服務處接受前來聘僱大陸漁工之台灣漁船船東及開
    具並交付放行條以供其等憑以至「上好三號」漁船提領大陸漁工上船出海作業等
    事宜，共同參與居間轉介之工作，乙○○、趙祈旺另自八十三年二月間起，以每
    月三萬五千元之代價聘用甲○○擔任「上好三號」漁船船長，在該船上負責前開
    業務，共同經營海上船屋（即海上旅館）及居間仲介大陸漁工為他人從事未經許
    可之工作（甲○○違反台灣地區與大陸地區人民關係條例第八十三條第二項及刑
    法第一百六十四條第一項部分，業經判處有期徒刑四月確定），迨同年七月八日
    ，乙○○與趙祈旺達成協議，由乙○○於給付趙祈旺九十萬元後取得趙祈旺全部
    股權，並負責經營，趙祈旺則行退出。至八十三年七月十日中午時止，計使大陸
    地區人民未經許可非法進入台灣地區並予藏匿及居間介紹在上好三號漁船上工作
    者前後有林加民、蔡碰球、林海民、蔣錦江、張金平、張泉福、王光積、郭益其
    、鄭天航、高素進、周和平、陳英玉、胡國海、王家明、俞安平、周增成、候項
    貴、周日明、李國海、陳武春、李銀團、蔡永彬、鄔國芳、張少碧、方舉文、林
    國忠、陳繼勝、陳明財、王榮水、吳興貴、陳坤民、曾煥棒、張道勇、王高雷、
    陳毛龍、陳后尊、鄭元勝、陳興旺、王海甫、汪文賢、王達、洪小華、林進奎、
    陳仁枝、陳學貴、周垂加、鄭少橋、鄭德營、方均景、陳順華、陳友云、林春生
    、念克兵、陳向霖、朱來文、吳興炎、陳坤南、蔣國川、葉明國、張財富、李銀
    龍等六十一人。又蘇澳港因另有其他漁船出港作業時，僱用大陸籍漁工在船上工
    作，於返航入港時不敢容許未經主管機機關許可進入臺灣地區之大陸籍漁工隨船
    入港靠岸及登岸，甲○○與乙○○、趙祈旺、張黃秀卿乃自八十二年十一月間起
    ，以「上好三號」漁船充作俗稱「海上旅館」之非法海上船屋以作為藏匿上開非
    法入境之大陸籍漁工之處所，每日收取寄放於該船上之費用五百元。甲○○自八
    十三年一月間擔任該「上好三號」漁船船長兼管理工作時起與乙○○、張黃秀卿
    、趙祈旺共同參與，迄八十三年七月十日中午時止，前後計藏匿由富裕一號漁船
    寄放之大陸漁工高洋清、莊孝芮、莊友賢、張企義、陳長祖、李向庶六人，由和
    發財號漁船寄放之張秋桂、林政治、徐光晃三人，大吉順號漁船寄放之林孝貴、
    何慶華、葉大財、林金寶、何時鍾、林孝許等六人，由明勝鴻號漁船寄放之林秋
    金、歐春法、陳永華、周后寶、楊玉炎、何雪榮、林品照等七人，由真有成號漁
    船寄放之周必姜、葉明弟、林國權、馬道奎、張孚雄等五人，由金勝豐號漁船寄
    放之黃位武、葉財子、張可壽、黃位標、黃位長、胡義申等六人，及由勝發春號
    漁船寄放之張裕洪、由福財發號漁船寄放之陳永忠等，計三十五人，是在八十三
    年七月八日當時，該船之大陸漁工計九十六人。
二、趙祈旺於八十三年七月八日退出前開海上船屋之經營，由乙○○自前開時間起擔
    任「上好三號」漁船唯一船東，綜理有關該船之一切事務，甲○○則受僱擔任該
    船船長，負責該船之駕駛、輪機、大陸漁工之管理、放行及安全維護等工作，均
    為從事業務之人。同年七月八日，宜蘭縣警察局安檢組組長左鍚廉見提姆颱風即
    將侵襲台灣地區，乃於當日下午二時三十分當面告知趙祈旺希望將「上好三號」
    上之大陸漁工送回大陸，如風浪過大危急之際，可將船駛入蘇澳港內第三漁港泊
    靠避風，趙祈旺回稱其已非船東，宜蘭縣警察局蘇澳分局蘇澳港漁港派出所巡官
    顏世杰（已於八十三年九月一日調任屏東縣警察局里港分局巡官主管）即先後於
    同年月九日下午六時及十日上午九時許分別以電話並當面告知乙○○以提姆颱風
    來勢洶洶，漁港派出所前碼頭原停泊之漁船已疏離，「上好三號」如有必要進港
    避風，可進港停靠該處，乙○○亦告知船長甲○○做好一切防颱設施，且如風浪
    太大，可將船駛進碼頭避風，且交通部中央氣象局亦於同年七月九日發佈強烈颱
    風提姆第一號第一報海上颱風警報，另於十日上午九時十分發佈第一號第五報海
    上陸上颱風警報略以強烈颱風提姆當日上午八時之中心位置在恆春東南東方約三
    百二十公里之海面上，近中心最大風速每秒五十一公尺，相當於十六級風，瞬間
    最大陣風每秒六十公尺，相當於十七級風，持續向西北移動，其暴風圈對宜蘭以
    南地區構成威脅，詎甲○○與乙○○應注意「上好三號」漁船船上載有人員近百
    人，但僅配置救生圈約四個、救生索二條、救生衣二十件，顯不敷船上人員緊急
    逃生之用等情，且依當時情形又無不能注意情事，竟疏未注意依宜蘭縣警察局人
    員之指示，將船駛至蘇澳港漁港派出所前碼頭靠泊，直至同日下午二時四十五分
    許，乙○○指示甲○○將「上好三號」漁船駛至蘇澳港內避風後，甲○○欲開動
    該船時，發現主機啟動前進時，推進器受網繩等雜物咬住致主機熄火，無法航行
    ，乃以無線電話通知乙○○，乙○○於同日下午四時五十分許，覓得技工高萬枝
    等人應允前往「上好三號」修船，五時二十五分至三十分許，不意高萬枝搭乘「
    進勝發十六號」漁船欲靠近「上好三號」漁船時，因風狂浪大，「進勝發十六號
    」被巨浪拍打撞及礁石，高萬枝落海溺斃，致無法上船維修，同時固定「上好三
    號」漁船在蘇澳外港南防堤內側水域之二根錨繩亦相繼斷裂，船身開始隨風浪飄
    流，詎甲○○應注意船上人員遇災變時人身安全之保護，監督或囑付大陸漁工攜
    帶或配置船上僅有之上開安全設備，且依當時情形又無不能注意情事，竟疏未注
    意及之，迨同日下午五時四十分許，「上好三號」漁船觸礁擱淺，大陸漁工林加
    民、蔡碰球、林海民、蔣錦江、張金平、高洋清、張泉福、張秋桂、王光積、郭
    益其等十人亦疏未注意於風浪過大及救生設備不足之際，倉促跳海會引起危險，
    卻仍不顧甲○○勸阻，逕自跳海逃生，致遭海浪捲走遭溺斃，屍體先後於同年七
    月十五日至十八日間，在蘇澳港附近海面被發現（發現時間、地點詳如附表），
    甲○○則與部分船員於同年七月十日近十八時許潮水稍退時，自船尾跳海游泳至
    岸邊，嗣經憲警及當地漁民搶救，於同日二十一時許，搶救大陸漁工五十八名，
    翌日（十一日）凌晨一至三時，再救起十名大陸漁工，十一日上午九時二十分許
    ，又救起十八名漁工。
三、案經宜蘭縣警察局蘇澳分局報請台灣宜蘭地方法院檢察署檢察官偵查起訴。
    理  由
一、訊據被告甲○○矢口否認有業務過失致死犯行，辯稱：伊於八十三年二月間應徵
    上好漁船管理員，負責船上居住漁工之進出及生活起居，雖伊被稱為船長，但只
    是船上大陸漁工之謔稱，實際上「上好三號」漁船八十二年十月廿八日出港時之
    船長為洪振耀，預定航期一八０天，但係固定停泊在蘇澳外港南堤附近水域經營
    海上旅館，伊受僱時即非漁船，亦未在海上捕漁。又該船之裝備是否合乎規定，
    維修是否良好，均係僱用人之責任，且颱風來襲是否入港，船隻故障無法航行應
    如何救濟，均須聽命於僱用人，此次發生意外，係因船隻無法行進即時入港避風
    ，大陸漁工不聽指揮跳海逃生溺斃所致，另船舶無法行進，係因推進器為網繩雜
    物等絞纏無法轉動，適颱風浪大無法派人下海排除，乃天災不可抗力，應與船舶
    之保養維護無關，自不能咎令伊負責云云。
二、經查：
(一)「上好三號」原係漁船，於八十二年十月二十八日由原船長洪振耀駛出蘇澳港，
    通過檢查後，未依規定向漁政主管機關即行政院農業委員會申請變更設計，並向
    航政主管機關申請重行檢查，即由乙○○、趙祈旺自行於「上好三號」漁船尾端
    甲板上，以鋼材、鐵皮等材料搭建可供一百名人員就寢之床位，改造完成後，將
    「上好三號」船駛至蘇澳外港南防堤內側水域拋錨，固定停泊於該處，同時由乙
    ○○前往大停泊在離岸不遠之海上定點水域，即未再駛回，非屬供航行之船舶，
    而僅供大陸漁工休息，即俗稱海上旅館，該船上之大陸漁工並於台灣本地漁船有
    需要時，受雇出海擔任漁工等情，為被告所自承，並經同案被告乙○○、趙祈旺
    供承明確，復有船舶登記證、船舶檢查證書及紀錄簿、漁船進出港申請書，海釣
    人員進出港名冊等影印文件在卷可參。再被告係於八十三年二月間受雇在該海上
    旅館，與蘇明雄輪流在該海上旅館擔任實質上之船長，負責漁工之管理、船隻安
    全及開航等情，已據被告於警訊時自承：「目前我職業是上好漁船船長及管理員
    。．．．我任職船長平時均在上好漁船上負責船隻安全及配合大陸漁工（幹部）
    負責登記大陸漁工的品行等，另外亦須做一些補給品類的工作。」，於偵查中供
    承：「（任何職）「上好三號」漁船船長」等語在卷，並經同案被告乙○○於警
    訊時供稱：「我是上好漁船船主。（船長）是甲○○」（見相字卷第二九三號第
    十六頁），於本院上訴審供稱：「（甲○○工作性質）當船長，其性質是負責漁
    工及開航」等語明確。至證人蘇明雄、洪振耀於本院更(一)審固分別結證：「（甲
    ○○是否為船長）不是，我們只負責管理吃的水、食物等」、「（八十二年十二
    月二十七日上好三號登記的船長洪振耀是你）是，船長登記我沒錯，我有一起出
    去，出去船放著我就進來了。是趙祈旺僱我的。」等語（見本院更(一)卷第九二頁
    證反面）。惟查：證人蘇明雄原與被告分別受僱輪流擔任船長，是其唯恐己身涉
    有刑責，難免迴護被告，另證人洪振耀僅係於前開船隻駛出蘇澳港時擔任船長，
    其後即不再負責船務，此觀其供稱：「出去船放著我就進來了」，足認前開船隻
    停泊在海上定點水域作為海上旅館後，洪振耀即未再擔任船長，而係由被告及蘇
    明雄輪流擔任船長管理船隻，參諸被告自承於案發是日「上好三號」漁船停泊於
    海上遇颱風而須駛入安全區域避難時，亦由被告負責駕駛等情，足認被告為實質
    上之船長，雖被告嗣辯稱伊僅受僱於「上好三號」漁船擔任管理，並非船長云云
    ，但與前開證據不符，顯係空言，不足採信。
(二)被告甲○○於偵查中供承：該船自八十二年十月間起拋錨泊停於蘇澳外港南防堤
    內側水域，供作非法海上船屋使用，船上於事發時連同伊計有九十七人，同案被
    告乙○○於偵查中亦供稱：「上好三號」經改造後，可供一百人左右在船上食宿
    ，並常維持有百人左右在該船上，事發當天連同甲○○計有九十七人等語，但查
    該船之船員定額為二十人，應有安全設備救生筏一隻、救生圈四個、救生索二條
    、救生衣二十件等，有「上好三號」船舶檢查證書、漁船安全設備表可按，且被
    告自承伊自八十三年二月間接任船長時起，該船僅有救生圈十個左右、救生衣四
    至六件，足見該船原應配備之安全設備本即不足，待擅自改裝完成，經常裝載百
    人時，亦未按實際人數增添配置安全設備，自難謂身為船東之乙○○及擔任船長
    之甲○○就「上好三號」之緊急救生設備之配置已盡注意能事。至被告及乙○○
    於原審雖改稱：當時船上有達八十人份之安全設備云云，於本院調查時供稱：當
    時船上有三十八件救生衣，二台救生筏、救生圈不只十二個云云，乙○○於本院
    調查時證稱：當時船上有三十八件救生衣，二台救生筏、救生圈十二個云云，前
    後不一其詞，均無非事後空言，難以採信。
(三)宜蘭縣警察局蘇澳分局鑑於蘇澳外港南防堤內側之非法海上船屋停泊已久，而每
    年七、八月份為颱風季節，一旦颱風來襲，可能影響該等海上船屋及其上之人員
    安全，乃於八十三年七月二日邀集相關單位召開「研商非法海上船屋臨時進港之
    處理協調會」，決議之主要事項有：勸導業者於颱風來襲前，將大陸船員載回
    大陸，以免發生意外危險事故。緊急狀況發生時，非法海上船屋泊靠於蘇澳港
    漁港派出所前碼頭，並請業者事先提出大陸漁工名冊，同時先疏導原停泊於南方
    澳第三漁港之船隻駛至商港碼頭停泊，以免造成船席擁塞等（見第二○一七號偵
    查卷第二三四頁以下），旋蘇澳分局即依是項決議，派員對非法海上船屋之業者
    實施勸導，其中「上好三號」部分係先由蘇澳分局安檢組長左錫廉於同年七月八
    日下午二時三十分，以電話通知趙祈旺至安檢組告以颱風季節已到，希將「上好
    三號」上之大陸船員送回大陸，如遇風浪太大，急難之時可將船開進港停在第三
    漁港，趙祈旺答稱伊已不是船東後，該分局漁港派出所巡官顏世杰乃先後於同年
    月九日晚間六時許以電話及當面向乙○○表示，提姆颱風來勢洶洶，基於船上大
    陸船員之安全，該所已將原泊靠在該所前碼頭之漁船疏離，非法海上船屋如有必
    要進港，均停泊於該處，以便管理等語，並於同年月十日上午九時許以電話告知
    乙○○上情，復親赴蘇澳鎮○○路一一七號乙○○經營之「上好船員仲介服務處
    」勸導乙○○備妥大陸船員名冊，以利進港時節省作業時間等情，有宜蘭縣警察
    局八十三年九月十五日宜警檢字第二三九三八號函在卷為憑（見第二○一七號偵
    查卷第一一七頁以下），並經證人左錫廉於檢察官偵查中証述：「八十三年七月
    八日下午十四時三十分，我依據「上好三號」船東資料通知船東趙祈旺說，颱風
    季節到了，希望把「上好三號」上的大陸船員送回大陸，如風浪過大急難的時候
    ，可以把船開進港停於第三漁港，是用行動電話通知趙祈旺，到安檢組來，我當
    面告訴他，但他有說他已不是船主，至於紀錄表後兩次是漁港所巡官顏世杰執行
    的，要問他，他已調到屏東東港漁港分駐所擔任副所長」等語（見第二０一七號
    偵查卷第二二九頁反面），及證人顏世杰於原審囑託臺灣屏東地方法院訊問時証
    述：「（在八十三年七月九日及十日二天有無通知「上好三號」、「吉利六號」
    、「勝裕財二號」等漁船，如有必要可進港避風，可停泊於該派出所前碼頭）有
    的。（是以何方式告知？告知該船之何人？）有些是以行動電話通知，通知不到
    的也有以本人去通知的，「上好三號」是通知乙○○，「吉利六號」是通知陳俊
    ，「勝裕財二號」是通知顏朝慶的太太。（是何人要你去通知的）是之前有開過
    協調會及分局長及安檢組組長要我去通知的，這有經過開會決定的，若有緊急情
    況時，我們可以通知船主可以進港避風的」等語屬實（見原審卷第九十頁背面及
    第九十一頁正面），復有顏世杰提出之答覆書在卷為憑（見第二○一七號偵查卷
    第二四六頁以下），且同案被告乙○○於檢察官偵查中供稱：「我有叫船長做好
    一切防颱設施，而且有交代他如果風浪太大，可以把船開進來」、「七月十日上
    午，我有叫甲○○風浪大時，把船開到蘇澳港第三號碼頭旁，到下午三點多，甲
    ○○說他主機熄火，叫師傅來修，下午四點多找到高萬枝，他又叫了人，以起坐
    船要去修理，高在船頭，被浪打落海裡」等語（見相字卷第二九四號第二十九頁
    背面、第二０一七號偵查卷第六四頁反面、第六五頁），是雖左錫廉、顏世杰僅
    係告知船東趙祈旺、乙○○「上好三號」如有必要進港避風，可進港停靠之事，
    對於被告並無指示或受船東之指示於颱風來勢轉劇之前，將載有大陸漁工之「上
    好三號」船駛入蘇澳港內避風，但查船東即同案被告乙○○既已於七月十日上午
    指示被告於風浪大時將船開至蘇澳港第三號碼頭旁，且提姆颱風過境台灣地區時
    為強烈颱風，交通部中央氣象局業於同年七月九日上午十時二十分即發佈海上颱
    風警報，當時提姆颱風已在恆春東南東方約七九○公里之海面上，並於同日下午
    三時發佈海上陸上颱風警報，同年七月十日上午九時十分發布指稱：七月十日上
    午八時颱風之中心位置係在恆春東南東方三百二十公里之海面上，以每小時二十
    公里之速度向西北進行，近中心最大風速每秒五十一公尺，相當於十六級風，瞬
    間最大陣風每秒六十公尺，相當於十七級風，對宜蘭以南地區已構成威脅，迨同
    日下午二時，已在恆春東方約一百九十公里之海面上，以每小時二十二公里之速
    度，向西北進行，近中心最大風速每秒五十三公尺，相當於十六級風，瞬間最大
    陣風每秒六十五公尺，相當於十七級風以上，且持續向西北移動，暴風圈籠罩全
    臺灣地區等情，有交通部中央氣象局八十三年八月十日中象祕字第三六八三號函
    及所附強烈颱風提姆第一號第五報、第六報、第七報海上陸上颱風警報可資佐證
    （見第二○一七號偵查卷第七十九頁以下），乃被告與乙○○應注意「上好三號
    」漁船船上載有人員近百人，但僅配置救生圈約四個、救生索二條、救生衣二十
    件，顯不敷船上人員緊急逃生之用，且其於「上好三號」漁船收留人數眾多之大
    陸漁工停泊於海上期間，負責管理事務，如遇颱風而須駛入安全區域避難時，亦
    由被告負責駕駛，擔任實質上之船長，對於有關颱風之氣象報告及該船有無必要
    進港或駛入其他安全區域內避風，應予注意，以避免危害發生，且依當時情形又
    無不能注意情事，竟疏未注意將船駛至蘇澳港漁港派出所前碼頭靠泊或駛入其他
    安全區域，或僱用他船將「上好三號」拖至港內指定地點停泊，直至同日下午二
    時四十五分許，乙○○指示被告將「上好三號」漁船駛至蘇澳港內避風後，被告
    欲開動該船時，發現主機啟動前進時，推進器受網繩等雜物咬住致主機熄火，無
    法航行，以無線電話通知乙○○，乙○○於同日下午四時五十分許，覓得技工高
    萬枝等人應允前往「上好三號」修船，五時二十五分至三十分許，不意高萬枝搭
    乘「進勝發十六號」漁船欲靠近「上好三號」漁船時，因風狂浪大，「進勝發十
    六號」被巨浪拍打撞及礁石，高萬枝落海溺斃，致無法上船維修，同時固定「上
    好三號」漁船在蘇澳外港南防堤內側水域之二根錨繩亦相繼斷裂，船身開始隨風
    浪飄流，詎被告應注意船上人員遇災變時人身安全之保護，並監督或囑付大陸漁
    工攜帶或配置船上僅有之上開安全設備，且依當時情形又無不能注意情事，竟亦
    疏未注意，迨同日下午五時四十分許，「上好三號」漁船觸礁擱淺，大陸漁工林
    加民、蔡碰球、林海民、蔣錦江、張金平、高洋清、張泉福、張秋桂、王光積、
    郭益其等亦疏未注意於風浪過大及救生設備不足之際，倉促跳海會引起危險，卻
    仍不顧被告勸阻，逕自跳海逃生，致遭海浪捲走遭溺斃，是其倘若能及早將船駛
    入安全區域內避難，當可避免本件危害之發生，乃竟稽延採取緊急駛離或拖救進
    入安全區域措施，致大陸船員因救生設備不足驚慌跳海逃生時不幸溺斃死亡，要
    難謂無過失責任。被告所辯：該船之裝備是否合乎規定，均係僱用人之責任，且
    颱風來襲是否入港，船隻故障無法航行應如何救濟，均須聽命於僱用人，伊並無
    過失云云，尚無足取。
(四)至被告及張鍚明雖辯稱：其他海上船屋亦未接到警方通知可以進港避風，警方係
    怕被外界指責才在事後宣稱於颱風前曾通知海上旅館可於緊急時進港云云，證人
    即「吉利六號」船長林國裕及其妻李秋蘭、股東陳俊於原審亦附合其詞，惟查：
    被告於警訊時已自承：「在七月十日提姆颱風來襲時是由我當班，是我們上好公
    司以無線電話通知我當時是下午十四時四十分左右。當時上好公司通知我將船開
    到位置大約離南安檢查哨約四百公尺處位置（海面上）等語，且本件事發當時停
    泊在蘇澳港外海和南堤間之船隻即海上旅館計有「上好三號」、「新合勝一號」
    、「新合勝二號」、「隆成號」、「新德益六號」、「勝裕財二號」暨「吉利六
    號」等七艘漁船，其中「隆成號」、「勝裕財二號」及「吉利六號」等船隻於颱
    風時停泊第三漁港，「新合勝二號」於颱風時停泊蘇澳商港第十二號碼頭，另「
    新德益六號」及「新合勝一號」等船隻係停泊南安漁港派出所前碼頭，有宜蘭縣
    警察局處理海上旅館因颱風進港避難搶救經過報告在卷為憑，且證人林國裕於檢
    察官偵查中亦不諱言稱：「十日當天下午兩點多錨斷掉，下午四點多開到商港，
    接好錨繩，拋錨停在商港內」（見第二○一七號偵查卷第一五八頁正面），證人
    即隆成號船東兼船長王坤生於警訊時及偵查中證稱：七月十日下午看到風浪大就
    將船開到商港內，到七月十一日凌晨風浪太大，錨斷了才開到檢查哨，靠不攏漂
    到對面，凌晨四、五點就靠到檢查哨旁碼頭等語，證人即新德益六號船東胡世冠
    於警訊時證稱：颱風當天晚間八時許該船已全部進港在南安漁港所右邊碼頭等語
    ，於偵查中證稱：七月十日上午十一時左右南安港警所主管打電話到伊家，（告
    知）颱風大時可以開進港，當時風浪不大，伊就沒開，到下午三點多伊將船開到
    商港拋錨，到下午六點多蘇澳分局分局長蔡長海說船可以開進檢查哨等語，證人
    即新合勝二號船長江清池於偵查中證稱：當天中午十二時伊看到風浪大就開到商
    港安全的地方，中午一點多就拋錨，到了當天晚上十點多才開靠商港港邊等語（
    見第二○一七號偵查卷第一五七頁以下），足認上開充作海上船屋之漁船均於提
    姆颱風來襲之時已經指示靠泊於適當處所而未生意外，被告及張鍚明所辯及前開
    證人之證詞，無非飾卸或迴護被告之詞，均無足取。
(五)被告雖另辯稱：上好三號漁船甫擱淺時，伊有叫他們不要跳，他們不聽伊的話，
    才會被捲入海底溺斃，事實上在退潮風浪較小時有一些人跟著伊跳船尾，都沒死
    ，且當時仍有二十多名船員留在船上，十一日凌晨一至三時許，保七總隊救出十
    名漁工上岸，同日上午九時二十分，又救起十八名漁工，足證死亡漁工乃因不聽
    伊指揮，驚慌擅自跳海而遭巨浪捲走，與船之安全性無關，伊並無任何過失云云
    ，且卷附「宜蘭縣警察局處理海上旅館因颱風進港避難搶救經過報告」亦載明：
    「上好三號漁船」於八十三年七月十日十八時許，因強風錨斷，擱淺於蘇澳港南
    堤淺灘石上，船上船員跳海逃生，經憲警及當地漁民搶救，於同日二十一時許，
    搶救大陸漁工五十八名，翌日（十一日）凌晨一至三時，再救起十名大陸漁工，
    十一日上午九時二十分許，又救起十八名漁工（見偵字第二０一七號卷第二一六
    頁）。惟查：前述暴風圈對宜蘭以南地區構成威脅，被告及乙○○應注意「上好
    三號」漁船船上載有人員近百人，但僅配置救生圈約四個、救生索二條、救生衣
    二十件，顯然不敷船上人員緊急逃生之用等情，且依當時情形復無不能注意情事
    ，竟疏未注意立即依宜蘭縣警察局人員之指示，將船駛至蘇澳港漁港派出所前碼
    頭靠泊，尤以被告為實質上之船長，非但未注意備妥緊急逃生之安全設備，且即
    令該船已觸礁擱淺，有沈沒之危險，且前開跳海之十名船員於船上發生危難之際
    ，未聽從其規勸擅自跳海，屬於迫不得已之求生方式，但其如能監督或要求欲跳
    海之十名船員配置救生圈、救生索或救生衣，當可避免本件危難發生，乃其竟疏
    未注意，致該船員跳海後，被捲入海底溺斃，自有過失。參諸乙○○於本院調查
    時供稱：「（船上人員遇到災難時人身安全的維護是由誰來負責）一般的常理，
    船長要負責」等語，亦至為明灼，被告辯稱：前開死亡之十名大陸漁工係逕自跳
    海求生，非當時迫不得已之求生方式，其等溺斃之結果，非伊之過失行為所致云
    云，不可採信。再前開大陸漁工十名，因未聽船長即被告勸阻，且未攜緊急逃生
    之安全設備，逕於漁船錨斷擱淺於蘇澳港南堤淺灘石時跳海逃生，雖與有過失，
    且乙○○亦同有過失，但仍不能解免被告過失行為之成立。
(六)「上好三號」漁船上寄宿之大陸漁工林加民、蔡碰球、林海民、蔣錦江、張金平
    、高洋清、張泉福、張秋桂、王光積、郭益其等十人係於右述時地因救生設備不
    足驚慌跳海求生時溺斃，並先後於附表所示時地為附表所示船隻、人員發現，報
    警轉請臺灣宜蘭地方法院檢察署檢察官相驗等情，業據檢察官分別相驗明確，有
    勘驗筆錄、驗斷書及相驗屍體證明書附於臺灣宜蘭地方法院檢察署八十三年相字
    第二九二、二九三、二九四、二九五、二九六、二九七、二九八、二九九、三０
    ０、三０一號相驗案卷、法務部調查局檢驗通知書、臺灣高等法院檢察署法醫中
    心鑑定書各十份、宜蘭縣警察局蘇澳分局蘇澳地區不明屍體發現及處理經過及照
    片在卷足稽，復經各該發現人指證明確，各該死亡者之身分亦分別經其大陸家屬
    林子厚、林加斌、林加營、張高保、張存平、高洋慶、張永元、張秋甫、王光益
    、陳為進來台確認無訛。
(七)「上好三號」漁船係總噸位三五五噸之重型船舶，至八十三年止，船齡雖有二十
    年以上，且於乙○○標購後，未更換過主機，為乙○○所自承，又該漁船於八十
    二年十月十六日由基隆港務局蘇澳港分局施行特別檢查時，漁船甲板並無以鋼架
    鐵皮所搭設之鐵皮屋設施，有船舶檢查時之照片可參，另「上好三號」係於船上
    後甲板搭蓋有鋼架之鐵皮屋，供作非法海上船屋使用，亦有該船之照片在卷可按
    ，並經檢察官勘驗明確，有勘驗筆錄及照片在卷足憑。再漁船之改裝固須先經漁
    政主管機關核可後，再向航政單位申辦檢查，但該船除上述一次檢查外，即未再
    作何檢查之申請，有基隆港務局蘇澳港分局八十三年九月二十七日基港蘇港字第
    四０二０號函附卷為憑，並經基隆港務局蘇澳港分局檢丈員呂學聰於偵查中證述
    明確。但該船舶均按時接受主管機關各項檢查，有該船舶檢查紀錄簿暨檢查證書
    為證，依上開檢查證書記載，該船於海難發生前即八十二年十月十六日，經特別
    檢查合格，並排定下次檢查日期八十三年十月十五日，檢查證書有效期限自八十
    二年十月十六日至八十七年十月十五日止，足證船齡是否在二十年以上，顯然與
    「上好三號」漁船之性能與安全性毫不相干，至該船雖搭建可供一百名船員住宿
    之床位，但該項設備，並非船舶之主要設施，應不影響船隻之結構及短程堪航能
    力，此由該船於擱淺沙灘後仍平穩停泊在擱淺處，並無傾斜或下沈情形，且嗣後
    歷經數次颱風亦未曾有隨風浪漂流他處或下沈等情，即得證明。再「上好三號」
    漁船引擎發動後推進器無法運轉致無法航行，係因推進器經強烈颱風中漂流之網
    繩雜物絞住所致，有蘇澳區漁會八十四年六月七日宜蘇推字第四一一號函及「上
    好三號」漁船推進器被網繩等雜物絞住照片三張在卷可憑，非船的機器故障，且
    被告於偵查中供稱：「（「上好漁船」有無航駛的能力）可以航駛。每天都有發
    動」等語，乙○○於偵查中供稱：「八十二年十月有經過整修，有航政機關核准
    機件一切正常，應該有航行能力。主機一定能發動，船上有冷凍及照明設備」等
    語，足見該船有航行能力，且推進器受異物絞住係船隻驟遭颱風時之突發狀況，
    非被告所能控制或認係被告疏未注意立即檢查測試該船可否航行所致。再者，本
    件依當時海上風浪情況及船舶本身堪行能力客觀判斷，亦不能推定被告駕船入港
    會肇致危險。是以被告所辯：船難之發生與上好三號漁號之船齡，增加床位設施
    及堪航能力無涉，以及其非無能力安全將船駛入港內避風等語，尚屬可信，自難
    認被告有此部分違反注意義務之過失，惟仍無礙於被告前揭過失責任之成立。
(八)被告於警訊時供述：當時「上好三號」漁船推進器發生故障，觸礁擱淺（見警訊
    卷第十二頁），嗣於偵查中供稱：當時大陸漁工有的從船尾跳，有的被海浪打下
    海（見偵查卷第一六四頁），雖前後不一，但其於本院調查時堅指：其他十個大
    陸漁工都是自己跳下去的，沒有被海浪打下海等語，且乙○○於本院調查時供稱
    ：「船當時已經斷纜漂流，漂到礁石沙灘旁擱淺，那十個死亡的大陸漁工看到已
    經靠岸了，所以才爭先恐後跳下去，因為水路不熟，方向也不清楚，浪又大在海
    裡被浪打到會昏倒」等語，自難認定部分大陸漁工係遭海浪打下海死亡。再修船
    技工高萬枝因係基於僱佣契約，自行搭船出海修船，遭狂風大浪拍打落海而溺斃
    ，其對於強風暴雨之際是否受僱修船有自主權，且落海溺斃係因不可歸責於被告
    之因素所引起，自難令被告負過失責任，併此敘明。
(九)被告受僱在「上好三號」船上負責駕駛、輪機及大陸漁工之管理、放行及安全維
    護等事宜，為從事業務之人，其對於船上安全設備不足及未即時採取必要之避難
    安全措施，致大陸漁工因救生安全設備不足自行跳海游泳求生時溺斃之結果，與
    其執行上開業務之行為間自有相當因果關係，應負業務過失致人於死罪責。
三、被告因業務上之過失致人於死，係犯刑法第二百七十六條第二項之業務過失致死
    罪。被告以一過失行為致大陸漁工林加民等十人死亡，為想像競合犯，應依法從
    一重以業務過失致死一罪處斷。再被告雖為三五五．０八噸（淨重一六四．三八
    公噸）「上好三號」漁船船長，但該漁船僅供作海上船屋使用，與「船員法」規
    定在水面或水中供航行之船舶有別，是以被告既非該法所稱之船長，自無適用同
    法第七十六條、第七十三條第三項之規定，附此明。
四、原審予以論罪科刑，固非無見。惟查：(一)被告係以一過失行為致林加民等十人
    死亡，為想像競合犯，原判決疏未論述，尚有未洽。(二)原判決認定被告就「上
    好三號」漁船疏未注意保持堪航能力及盡維修保養之能事，亦有該部分注意義務
    之違反，亦有未合。(三)原判決事實及理由均記載修船技工高萬枝落海溺斃，但
    未說明被告究否應負該部分之過失責任，亦嫌疏略。被告上訴意旨，仍執陳詞，
    否認犯罪，雖無足取，但查此部分原判決既有上開可議，自應將原判決此部分及
    定執行部分，併予撤銷改判。爰審酌被告之品性、生活狀況、智識程度、過失之
    程度、所生危害及其非雇主，因受僱他人，一時疏未注意，致罹刑章等一切情狀
    ，量處如主文第二項所示之刑，以示懲儆。
據上論斷，應依刑事訴訟法第三百六十九條第一項前段、第三百六十四條、第二百九
十九條第一項前段，刑法第二百七十六條第二項前段、第五十五條，罰金罰鍰提高標
準條例第一條前段，判決如主文。
本案經檢察官曾忠己到庭執行職務。
中      華      民      國    九十一    年      六      月    二十六    日
                              台灣高等法院刑事第六庭
                                  審判長法  官  陳  春  秋
                                        法  官  徐  培  元
                                法  官  高  明  哲
右正本證明與原本無異。
如不服本判決應於收受送達後十日內向本院提出上訴書狀，其未敘述上訴之理由者並
得於提起上訴後十日內向本院補提理由書（均須按他造當事人之人數附繕本）。
                                        書記官  李  垂  福
中      華      民      國    九十一    年      六      月    二十七    日
附錄：本案論罪科刑法條全文
刑法第二百七十六條第二項
從事業務之人，因業務上之過失犯前項之罪者，處五年以下有期徒刑或拘役，得併科
三千元以下罰金。
附  表：
┌─┬────┬──┬──────┬──────┬───────┬───┐
│編│死者姓名│發現│ 發 現 地 點│ 發 現 船 隻│相  驗  時  間│相  驗│
│號│        │時間│            │            │              │檢察官│
├─┼────┼──┼──────┼──────┼───────┼───┤
│一│林 加 民│0715│南堤外海    │日漁一號    │0715報  0715驗│劉成焜│
│  │        │0715│100 公尺處  │魏    讚    │0000    0000  │      │
├─┼────┼──┼──────┼──────┼───────┼───┤
│二│蔡 碰 球│0715│北堤出海口  │新取厚36號  │0715報  0715驗│  〞  │
│  │        │1215│            │吳  阿  水  │0000    0000  │      │
├─┼────┼──┼──────┼──────┼───────┼───┤
│三│林 海 民│0715│蘇澳外海三仙│如  意  號  │0716報  0716驗│  〞  │
│  │        │1510│台礁嶼海面  │莊  伯  均  │0000    0000  │      │
├─┼────┼──┼──────┼──────┼───────┼───┤
│四│蔣 錦 江│0715│南堤外海約  │保 七 警 艇 │0716報  0716驗│  〞  │
│  │        │1900│0.3浬       │林  國  定  │0000    0000  │      │
├─┼────┼──┼──────┼──────┼───────┼───┤
│五│張 金 平│0715│南北堤中間航│保 七 警 艇 │0716報  0716驗│  〞  │
│  │        │2130│道          │林  國  定  │0000    0000  │      │
├─┼────┼──┼──────┼──────┼───────┼───┤
│六│高 洋 清│0716│三仙台以北約│金永發六號  │0717報  0717驗│吳光釗│
│  │    │1150│1.5海浬     │曾  阿  草  │0000    0000  │      │
├─┼────┼──┼──────┼──────┼───────┼───┤
│七│張 泉 福│0716│東澳烏石鼻外│建 豐 二 號 │0717報  0717驗│  〞  │
│  │        │1140│海300 公尺處│魏  世  忠  │0000    0000  │      │
├─┼────┼──┼──────┼──────┼───────┼───┤
│八│張 秋 桂│0717│東澳烏石鼻外│凌 波 六 號 │0717報  0717驗│  〞  │
│  │        │0520│海約 200公尺│潘  德  清  │0000    0000  │      │
│  │        │    │處          │            │              │      │
├─┼────┼──┼──────┼──────┼───────┼───┤
│九│王 光 積│0717│蘇澳外海0.2 │保七 618警艇│0718報  0718驗│柯士斌│
│  │        │1745│海浬處      │張  大  明  │0000    0000  │      │
├─┼────┼──┼──────┼──────┼───────┼───┤
│十│郭 益 其│0718│北堤外海三仙│海軍866 鑑  │0719報  0719驗│  〞  │
│  │        │2000│台附近 0.3浬│楊  國  財  │0000    0000  │      │
└─┴────┴──┴──────┴──────┴───────┴───┘
